【裁判字號】    99,家上,114
【裁判日期】    991214
【裁判案由】    確認遺囑真偽
【裁判全文】
臺灣高等法院民事判決                 99年度家上字第114號
上  訴  人  吳林淑
訴訟代理人  吳祝春律師
被  上訴人  行政院國軍退除役官兵輔導委員會臺北縣榮民服務
            處
法定代理人  王有義
訴訟代理人  謝榮水
            吳曉慧
上列當事人間請求確認遺囑真偽事件，上訴人對於中華民國98年
8月18日臺灣板橋地方法院97年度家訴字第15號第一審判決提起
上訴，並為訴之追加，本院於民國99年11月30日言詞辯論終結，
判決如下：
    主  文
上訴駁回。
確認趙福明於民國九十四年十月三十日所立如附件之代筆遺囑為
真正。
第二審訴訟費用由上訴人負擔；追加之訴訴訟費用由被上訴人負
擔。
    事實及理由
壹、程序事項：
一、被上訴人之法定代理人原為郭建忠，嗣於本院訴訟程序進行
    中變更為王有義，並於民國（下同）99年7月21日具狀聲明
    承受訴訟（本院卷第3頁、第128至129頁），並有行政院國
    軍退除役官兵輔導委員會令在卷可稽(見本院卷第130頁)，
    核無不合，應予准許。
二、按在第二審為訴之變更或追加，非經他造同意不得為之。但
    請求之基礎事實同一者，不在此限，此觀民事訴訟法第446
    條第1項、第255條第1項第2款規定即明。所謂請求之基礎事
    實同一，係指變更或追加之訴與原訴之主要爭點有其共同性
    ，各請求利益之主張在社會生活上可認為同一或關連，而就
    原請求之訴訟及證據資料，於審理繼續進行在相當程度範圍
    內具有同一性或一體性，得期待於後請求之審理予以利用，
    俾先後兩請求在同一程序得加以解決，避免重複審理，進而
    為統一解決紛爭者，即屬之。查上訴人於原審請求確認趙福
    明於95年7月1日所立之代筆遺囑為真正，嗣於本院追加備位
    聲明，請求確認趙福明於94年10月30日所立之代筆遺囑為真
    正，而查本件主要爭點在於趙福明生前立遺囑時是否已呈癡
    呆狀態，追加部分與原審主張之基礎事實為同一，訴訟資料
    可資援用，核與民事訴訟法第446條第1項但書、第255條第1
    項第2款規定，上訴人所為訴之追加，應予准許，合先敘明
    。
三、又按所謂訴之預備之合併(或稱假定之合併)，係指原告預防
    其提起之此一訴訟無理由，而同時提起不能並存之他訴，以
    備先位之訴無理由時，可就後位之訴獲得有理由之判決之訴
    之合併而言（最高法院64年度台上字第82號判例意旨參照)
    。再按前後遺囑有相牴觸者，其牴觸之部分，前遺囑視為撤
    回。民法第1220條定有明文。故先位之訴之95年7月1日遺囑
    與94年10月30日之遺囑，本不能併存，揆諸前開判例意旨，
    應認上訴人提起本件客觀預備之訴合併為合法，被上訴人辯
    稱上訴人追加備位之訴為不合法云云，應不可採。
四、再按法律關係之存在否不明確，致原告在私法上之地位有受
    侵害之危險，而此危險得以對於被告之確認判決除去之者，
    即得依民事訴訟法第247條之規定提起確認之訴（最高法院5
    2年台上字第1922號判例意旨參照）。查系爭95年7月1日、9
    4年10月30日代筆遺囑內容，均記載有將趙福明財產等贈與
    或交由上訴人處理之情事，惟被上訴人均否認上開代筆遺囑
    真正，並稱94年10月30日之代筆遺囑若為真正，被上訴人亦
    會依該遺囑內容，發公函執行之(受贈與之機關、團體)(見
    本院卷第227頁背面)，是代筆遺囑之是否真正為構成法律關
    係之重要內容，如不訴請確認，則上訴人之權利是否存在，
    無法明確，上訴人在私法上之地位有受侵害之危險。揆之前
    開判例意旨，上訴人提起本件確認之訴以排除此項危險，即
    無不合，併此敘明。
 貳、實體方面：
一、上訴人起訴及本院主張：
  (一)立遺囑人趙福明係退除役榮民，生於14年7月9日，死於96年
    8月24日，原設籍於臺北縣新店市○○路98號，於95年7月1
    日立有代筆遺囑一紙，書明「本人指定吳林淑為本人遺囑之
    唯一遺囑執行人、本人現有座落臺北縣新店市○○路98號平
    房乙棟及其基地，全部贈予吳林淑、本人名下之現金提存百
    分之二十贈與慈濟功德會，其餘部分贈與吳林淑」等字樣。
  (二)趙福明因在台單身未婚，亦無子女及民法第1138條各款所列
    之繼承人，依臺灣地區與大陸地區人民關係條例第67條之1
    、第68條第1項及依該條第3項訂定之「退除役官兵死亡無人
    繼承遺產管理辦法」第3條、第4條規定，被上訴人為亡故榮
    民趙福明之法定遺產管理人，立遺囑人所遺財物已由被上訴
    人收取管理中。
  (三)上訴人於96年8月28日於被上訴人處所舉行之治喪委員會中
    出示該遺囑原本，惟被上訴人以該遺囑未經法院公證，依行
    政院退除役官兵輔導委員頒「退除役官兵死亡善後處理及無
    人繼承遺產管理作業程序」附錄一、貳、審核製作遺囑事項
    「十三、遺囑係由受遺贈人或利害關係人提出時，除公證遺
    囑外，均要求透過訴訟程序，由法院定之。」之規定，要求
    上訴人向法院提出「確認遺囑真偽」之訴，俾便執行。
  (四)系爭代筆遺囑係由趙福明指定王全三、臧志強、陳沛柔等三
    人為見證人，由趙福明口述意旨，王全三筆記，並宣讀、講
    解，經其本人認可後，記明年、月、日及代筆人之姓名，由
    見證人全體及遺囑人同行簽名，符合民法第1194條代筆遺囑
    之規定，詎被上訴人竟以前開規定而拒絕承認該遺囑之效力
    。為此，上訴人自有提起本訴，確認趙福明於95年7月1日所
    立之代筆遺囑為真正。
  (五)嗣於本院先位聲明之陳述：
    1.先位之訴之遺囑業經證人臧志強及陳沛柔結證確實係於95
      年7月1日於台北縣私立新豐榮老人養護中心（下簡稱豐榮
      安養中心）當場制作，且證稱精神看起來良好等語。則被
      上訴人既不能證明趙福明於製作上開遺囑時有「無意識」
      或「精神錯亂」之情形。
    2.趙福明前曾向吳林淑表示欲書立遺囑，經吳林淑向備位之
      訴之遺囑代筆人盧天祥告知此事，乃於94年10月30日偕同
      新店市下城里里長廖林良玉及鄰居彭菊美共同至豐榮安養
      院，嗣由趙福明指定盧天祥、廖林良玉、彭菊美等三人為
      見證人，於豐榮安養院書立代筆遺囑即備位之訴。嗣吳林
      淑某日向其子吳祝春出示備位之訴之遺囑，經審閱後認為
      遺囑中「負責處理」己詞文義不夠清楚，惟因分贈後之剩
      餘款項仍須支付包括辦理喪葬之相關費用，倘仍有剩餘，
      即由吳林淑自由支配之意，若謂此非贈與之意，亦難想像
      有何其他意義？惟為避免爭議，乃向趙福明表示可重新書
      立語意更為清楚之遺囑，經經趙福明同意後，乃要求吳林
      淑向其子吳祝春詢問，並由吳祝春傳達該項意旨予同為附
      近鄰居之臧志強及其女友陳沛柔，並委請代筆人王全三共
      同到達豐榮安養院，嗣趙福明與三名見證人見面後即當場
      委請三人幫忙書立代筆遺囑。過程中，趙福明將贈與慈濟
      功德會之金額改為百分之貳拾，同時刪去創世基金會之部
      分，並指定由吳林淑擔任遺囑執行人。綜上，趙福明與三
      名見證人見面後當場指定渠等為見證人即符合「遺囑人指
      定三名見證人」之要件。
    3.另按同行簽名當指同時於現場簽名，且查該遺囑已由三名
      見證人當場親筆簽名，趙福明亦簽「趙」字，惟因手有顫
      抖情形致無法完整簽名，乃按指印代之，此觀該遺囑即明
      。惟見證人於時隔近4年後，難以記憶其細節乃屬正常之
      理，且本事件與渠等又無特別利害關係，更難期望渠等可
      詳細描述與記憶。
  (六)於本院備位聲明之陳述：
    1.備位之訴之遺囑係於94年10月30日於豐榮安養院所書立，
      而當時趙福明既未有失智之診斷，亦無任何無意識或精神
      錯亂之情形，且經代筆人盧天祥及見證人廖林良玉與彭菊
      妹親見親聞並簽名於上，則該備位之訴之遺囑係屬真正無
      疑。
    2.被上訴人係榮民服務處，本應照顧榮民生活起居，惟卻常
      以人力不足為由而敷衍了事，是上訴人及上訴人之配偶吳
      光傑始為真正付出心力照顧趙福明之人。
  (七)嗣於本院上訴聲明為：1.原判決廢棄。2.確認趙福明於95年
    7月1日所立之代筆遺囑為真正。並為本院追加備位聲明為：
    確認趙福明於94年10月30日所立之代筆遺囑為真正。
二、被上訴人則以下列辯詞資為抗辯：
  (一)上訴人既主張95年7月1日所立遺囑為真正，如何又主張94年
    10月30日所立遺囑為真正或又如何主張兩者皆為真正而擴充
    訴之聲明？上訴人既主張95年7月1日所立遺囑為真正應視94
    年10月30日所立遺囑為撒回或無效，不應因所主張95年7月1
    日所立遺囑為真正遭駁回，而主張94年10月30日所立無效之
    遺囑。
  (二)立遺囑人趙福明為單身榮民，生前經被上訴人列為較需照顧
    榮民，須定期訪視。依本處服務資料記載，趙福明自93年7
    月間起，因胃出血住耕莘醫院，出院後住進豐榮安養中心照
    護。之後，被上訴人人員定期訪視，已陸續有嚴重癡呆、無
    法正常表達言語、神智不清狀況；且經被上訴人函詢有關趙
    福明於耕莘醫院就醫之相關資訊，趙福明於96年8月24日因
    肺炎併呼吸衰竭及敗血性休克而過世，過世前意識不清，無
    自行處理事務能力。再觀遺囑上立遺囑人簽名筆跡無法辨識
    、其上所捺指印難以確定為趙福明之指印等情研判，趙福明
    當時神志是否清醒，是否具備行為能力，並足以做成該遺囑
    ，令人懷疑。
  (三)證人臧志強、陳沛柔均稱不認識趙福明也非受趙福明指定委
    託為見證人，當時製作遺囑亦非由趙福明當場口述遺囑意旨
    由代筆人代筆，顯示當時應非由見證人全體及遺囑人同行簽
    名製作完成所謂代筆遺囑，且該制作過程未經錄影或錄音，
    也未經法院公證處公證，此代筆遺囑即非立遺囑人本人之意
    思表示也不符民法第1194條之代筆遺囑要式條件。又趙福明
    當時有癡呆、失智等狀況無法理解、無法表達與無法溝通情
    形之下訂立，因此推論此遺囑應屬無效之法律行為。
  (四)況如需另立遺囑未何捨近求遠不找原代筆人盧天祥、廖林良
    玉、彭菊妹等人見證代筆反而由吳祝春找與其關係密切友人
    來代筆，顯見另立遺囑非故趙福明之真意，且其遺囑內容遺
    產部份僅表示交由吳林淑負責處理並無遺贈之意，另吳林淑
    與趙福明均不識字又何來認為由吳林淑女士負責處理之解釋
    不明確。況且依除戶籍謄本所載趙福明為次男應該只有一位
    兄長，又如何於遺囑中第三項所述大陸老家目前只有二位兄
    長及二位姐姐之說，顯見立遺囑非故趙君之真意。
  (五)趙福明所有新店碧潭郵局00000000帳號存簿存款，曾由上訴
    人先後於96年6月4日提領新台幣（下同）20萬元、96年6月8
    日提領50萬元、96年7月3日提領20萬元、96年7月25日提領2
    0萬元、96年8月3日提領10萬元，合計120萬元。經被上訴人
    以北縣榮處字0960008568號函，請其檢據說明後，上訴人於
    96年11月5日以(96)吳林淑字第1號函函覆被上訴人。趙福明
    於93年7月24日入住私立豐榮護理之家時，業已失智、也因
    呼吸衰竭後進行氣切手術，應無行為能力於95年7月1日做成
    該遺囑。
  (六)嗣於本院答辯聲明：上訴及追加之訴均駁回。
三、兩造不爭執事項：
  (一)立遺囑人趙福明係退除役榮民，已於96年8月24日死亡，因
    其在台無法定繼承人，被上訴人依台灣地區與大陸地區人民
    關係條例第68條第1項及依該條第3項訂定之「退除役官兵死
    亡無人繼承遺產管理辦法」第3條、第4條規定，為立遺囑人
    趙福明之法定遺產管理人等事實，為兩造所不爭執。
  (二)上訴人主張立遺囑人趙福明於95年7月1日立有代筆遺囑一紙
    ，書明「本人指定吳林淑為本人遺囑之唯一遺囑執行人、本
    人現有座落臺北縣新店市○○路98號平房乙棟及其基地，全
    部贈予吳林淑、本人名下之現金提存百分之二十贈與慈濟功
    德會，其餘部分贈與吳林淑」等字樣。
四、兩造爭執事項：
  (一)立遺囑人趙福明於95年7月1日立遺囑時之精神狀況為何？
    亦即當時趙福明有無行為能力？
  (二)立遺囑人趙福明於94年10月30日立遺囑時之精神狀況為何？
    亦即當時趙福明有無行為能力？
五、得心證之理由：
  (一)上訴人主張立遺囑人趙福明於95年7月1日立有代筆遺囑一紙
    ，書有「本人指定吳林淑為本人遺囑之唯一遺囑執行人、本
    人現有座落臺北縣新店市○○路98號平房乙棟及其基地，全
    部贈予吳林淑、本人名下之現金提存百分之二十贈與慈濟功
    德會，其餘部分贈與吳林淑」等字樣，固據其提出之上開遺
    囑影本一件為證(見原審卷第9頁)，並為被上訴人所不爭執(
    見不爭執事項(二))。惟按無行為能力人之意思表示，無效；
    雖非無行為能力人，而其意思表示，係在無意識或精神錯亂
    中所為者亦同，民法第75條定有明文。從而，書立遺囑之法
    律行為，自以立遺囑人具備行為能力，並係處於正常精神狀
    態中所為，始能生效。經查：
    1.依被上訴人提出之其對立遺囑人趙福明之服務資料(見原
      審卷第25至第27頁)顯示，趙福明固自92年6月24日起，至
      93年7月間因胃出血住耕莘醫院治療時止，即有經常自外
      撿拾垃圾回家，將之堆積如山，且不聽勸導之情事，然此
      至多顯示趙福明有奇怪僻好而已，尚無法認趙福明已達精
      神錯亂無法自理之程度，雖92年9月30日被上訴人訪查員
      康清煌曾在服務資料上記載趙福明癡呆嚴重生活無法自理
      等情，然是否癡呆，須經精神或神經內科醫師診斷等情，
      業據證人即國泰醫院神經內科主治醫師陳仁澤證述無訛（
      見本院卷第19頁），是此部分之記載，未經專業醫師診斷
      ，僅由訪查員觀察記載應不足採，況依上開服務資料顯示
      ，趟福明亦有時會精神不錯，並與人聊天之情，故此段時
      間，尚難認趙福明精神狀態已至無意識或精神錯亂地步。
    2.又查該服務資料所載（見原審卷第27至29頁），自93年7
      月22日起至96年3月16日再度胃出血住耕莘醫院止，趙福
      明住在豐榮安養中心，其中93年9月17日、94年3月18日訪
      查員康清煌固復記載趙福明「無法表達言語，嚴重癡呆、
      無法正常表達神智不清」之情，然同上理由，未經專業醫
      師診斷，應不足採。況查該服務資料之94年10月5日，趙
      福明尚能「串門子聊天」（見原審卷第28頁），自亦難認
      此段期間，趙福明精神狀態已至無意識或精神錯亂之情。
    3.再查被上訴人提出之耕莘醫院97年2月20日耕醫病歷字第0
      970000997號函(見原審卷第30頁)，雖記載「患者趙福明
      先生。82歲高齡，因有陳舊性腦中風及失智症，長期臥病
      在床，住安養院．．．」等字眼，且證人陳仁澤證稱癡呆
      等同失智等語(見本院卷第20頁)，然上開函文內容並未記
      載趙福明在豐榮安養中心何時起有失智症情形，故上開函
      文尚不足以證明趙福明在豐榮安養中心期間，均已有失智
      症情形。
    4.續查原審依職權調取之豐榮安養中心之93年7月24日有關
      趙福明之身心健康評估表固載有其「理解能力…『差』」
      ，及於「營養照會單」上「診斷欄」載有「失智」之情(
      見原審卷第79至81頁)；證人即於豐榮安養中心曾經照顧
      過趙福明之護理人員汪新儀、莊玉華於原審證稱：「．．
      ．一開始（大概93年）的時候，他可以跟一般老人一樣可
      以走路、開口吃東西，但是對於新的事物，常常很容易忘
      記，之後就慢慢開始不吃東西，和人的互動也比較差，常
      常會拒絕吃東西，因為他有糖尿病的病史，所以不吃東西
      身體狀況會更差。我們幫他插上鼻胃管，但他常常會自己
      去拔掉，．．．」等語；我們有時候跟他講過的事情，就
      馬上就忘了，比如說我們叫他不要拔鼻胃管，但他都會忘
      記了。因為我們中心通常都有巡診醫師來，巡診醫師有判
      斷他有失智的狀況。巡診醫師是我們合約醫院的醫師，合
      約醫院是萬華醫院」、「我是在94年年底就開始一直到趙
      先生往生，這其中也包含95年7月的時間。」等語（見原
      審卷第125頁背面至126頁），然此亦僅為護士管榮芬或安
      養中心人員評估結果，其上並無醫師簽署，亦難以判斷趙
      福明何時有失智症之情。
    5.第查原審依職權向萬華醫院調取關於趙福明住於豐榮安養
      中心時之巡診病歷，據該院於98年5月21日日以（98）同
      萬發字第98052101號函檢附趙福明95年5月9日至95年12月
      26日之病歷相關資料，並回覆略以：「趙福明先生在本院
      附設居家護理所照護服務期間均呈現意識模糊、癡呆、無
      法表達、無法溝通之情狀」等語，且其所附「居家照護醫
      囑單」、「居家護理訪視評估表」、「居家護理紀錄」，
      亦均分別記載「confused  consciousness或conscious
      confused」(意識混亂)，以及「癡呆、無法表達、無法溝
      通」、「精神呈現癡呆狀」等字眼(見原審卷第146至164
      頁)，雖上訴人質疑上開記載係腸胃科醫師鍾延文診斷，
      癡呆之記載非醫師所為，係護理師林秋蟬所為，與醫師記
      載之「confused consciousness或conscious  confused
      」矛盾云云，然原審依職權另向耕莘醫院函調趙福明生前
      在該院就診之全部病歷，據該院於98年6月10日以耕醫病
      歷字第0980002277號函，檢附趙福明歷次住院之病歷摘要
      、病情進展紀錄及護理紀錄等相關資料(見外放資料)可知
      ：趙福明95年4月25日入院至同年5月4日出院之病歷摘要
      「入院診斷」與「出院診斷」欄，均有記載「Dementia」
      （癡呆）之字眼，病史欄更載有「‧‧‧『dementia』wi
      th regular oral  medications from the other hospit
      al‧‧‧」之敘述(意指趙福明之癡呆症狀有在其他醫院
      定期施以口服藥物治療)(見外放95年5月6日列印之資料)
      。是由以上豐榮安養中心與耕莘醫院病歷相關資料互核以
      觀，再參以證人陳仁澤證稱，失智症之初期及中期不容易
      看出，到末期時，對外界刺激沒有有反應，癡呆等同失智
      等語（見本院卷第19頁背面第3行、第20頁），可知醫師
      鍾延文及護理師林秋蟬縱非精神或神經內科專業醫師，然
      渠等對趙福明精神狀態所為事實上描述「無法表達、無法
      溝通」等情應即耕莘醫院醫師所診斷趙福明為癡呆、失智
      之症狀，故趙福明應在95年4月25日時即有末期癡呆症狀
      ，上訴人主張耕莘醫院提供之趙福明病歷表，診斷首次出
      現「dementia」(癡呆)字眼，係於96年3月16日之入院診
      斷，縱令有失智症狀亦屬初期云云，自容有誤會，應不可
      採。而趙福明復於96年3月16日再度入耕莘醫院治療至同
      年8月24日死亡期間，其「入、出院診斷」仍均記載有「
      dementia」（癡呆）症狀，顯見趙福明有此種癡呆、神智
      不清、無法正常表達之情形，仍持續至趙福明死亡時均未
      有改善。則趙福明既早於95年4月25日即已癡呆，無法正
      常表達或與人溝通，已難認95年7月1日之代筆遺囑內容為
      趙福明之真意。
  (二)按代筆遺囑，由遺囑人指定三人以上之見證人，由遺囑人口
    述遺囑意旨，使見證人中之一人筆記、宣讀、講解，經遺囑
    人認可後，記明年、月、日及代筆人之姓名，由見證人全體
    及遺囑人同行簽名，遺囑人不能簽名者，應按指印代之。民
    法第1194條定有明文。查觀之系爭95年7月1日遺囑末，趙福
    明已無法簽完全名，且所簽亦根本無法辨識，而以指印代之
    ，亦得證明趙福明當時精神狀態已非正常，且證人即95年7
    月1日遺囑為見證人之臧志強於本院證稱，立遺囑時，是當
    場寫的，但不是趙福明唸給王全三寫的，是有人唸一句，問
    趙福明，趙福明點頭，王全三一句一句寫等語(見本院卷第1
    7頁)，揆諸前開規定，已不符合代筆遺囑須由遺囑人「口述
    遺囑意旨」，使見證人中之一中筆記之要件，況證人即亦為
    此遺囑之見證人之一陳沛柔於本院作證時，對於製作過程、
    製作份數、趙福明有無簽名均回答稱不知或不記得等語，亦
    難認證人陳沛柔已具見證人之效力，是系爭95年7月1日遺囑
    既非立遺囑人趙福明之意思表示，亦不符合代筆遺囑須由三
    人以上見證人見證之要件，自應為無效。
  (三)綜上，立遺囑人趙福明於95年4月25日起在耕莘醫院住院至
    死亡止，均有癡呆現象，致無法理解、無法表達與無法溝通
    ，是製作系爭95年7月1日代筆遺囑時，自不具有立遺囑之行
    為能力，無法自由授權他人完成代筆遺囑之內容，依民法第
    75條規定，系爭95年7月1日遺囑應為無效。從而上訴人先位
    主張確認趙福明於95年7月1日所立之代筆遺囑為真正，即無
    理由，而本件為訴之客觀預備合併之訴，故先位之訴為無理
    由時，本院自得就備位之訴為審理。
  (四)立遺囑人趙福明於94年10月30日立遺囑時之精神狀況為何？
    亦即當時趙福明有無行為能力？
    1.查趙福明係在95年4月25日始有末期癡呆、失智症狀，已
      如前述，雖依前開調取之耕莘醫院趙福明生前在該院就診
      之全部病歷顯示趙福明先後三度即於93年7月5日至同年7
      月24日、95年4月25日至同年5月4日、96年3月16日至同年
      8月24日，在該院住院治療，而依上開病歷中之93年7月18
      日病情進展紀錄上，醫師記載趙福明「平常雞同鴨講」（
      見外放資料），然查隔日93年7月19日則記載趙福明稱「
      今天要去郵局做證，領自己退休金」等語，顯然93年7月
      間，趙福明意識仍屬清楚，明白己自身處理事務之意義，
      尚難以趙福明當時偶一語意不清之表達，即認趙福明在93
      年7月時，即有無意識或精神錯亂之情，此外，依被上訴
      人提出之其對立遺囑人趙福明之服務資料、耕莘醫院97年
      2月20日耕醫病歷字第0970000997號函、原審依職權調取
      之豐榮安養中心之93年7月24日有關趙福明之身心健康評
      估表，均並無法證明在93、94年間趙福明精神狀態已至無
      意識或精神錯亂之情，已如前述（詳如得心證之理由(一)之
      1.2.3.4.），並有證人盧天祥、廖林良玉、彭菊妹之證詞
      （詳如後述）可參，是系爭94年10月30日代筆遺囑完成時
      間既在95年4月25日趙福明有末期癡呆症狀前，應認非在
      無意識或精神錯亂之情形下所為，被上訴人辯稱93年7月2
      4日趙福明入住豐榮安養中心時已失智，故94年10月30日
      應無能力立有代筆遺囑云云，應不可採。
    2.又查證人即擔任94年10月30日代筆遺囑之見證人及代筆人
      之盧天祥於本院證稱，係去趙福明住的療養院內幫忙寫遺
      囑，趙福明當時神智很清楚，還與渠等說今日要請渠等寫
      遺囑，趙福明在寫遺囑過程中係用說的，講得很清楚，當
      時包括伊在內有三位見證人，遺囑第1條之房屋住址係由
      趙福明慢慢唸出，最後並由趙福明親自簽名等語；證人即
      亦為見證人之一之廖林良玉亦於本院證稱，伊認識趙福明
      ，伊是里長，趙福明當時還清醒，說話清楚等語；證人即
      亦為見證人之一之彭菊妹於本院證稱，伊認識趙福明，是
      鄰居，趙福明精神很好，寫遺囑過程中由趙福明講，趙福
      明有簽名，渠等見證人再按順序簽名等語（詳本院卷之99
      年6月30日準備程序筆錄），復觀之系爭94年10月30日代
      筆遺囑末，立遺囑人欄中有趙福明完整之簽名，並有三位
      見證人簽名，可知系爭94年10月30日代筆遺囑確係由趙福
      明口授，由盧天祥代筆及見證，並由趙福明認識之廖林良
      玉、彭菊妹另擔任其餘二位見證人，已符合民法第1194條
      之代筆遺囑之要件。
    3.雖被上訴人辯稱依戶籍謄本記載，趙福明為次男，其上應
      只有一位兄長，何以該遺囑第三條記載有二位兄長，可見
      該遺囑內容非趙福明之真意云云，然查證人盧天祥證稱伊
      問趙福明還有無其他親人，趙福明說就這麼幾個人，不需
      要留給他們等語（見本院卷第88頁），可見確為趙福明所
      述，而依趙福明之戶籍謄本（見本院卷第58頁）固顯示其
      出生別為次男，然趙福明之兄弟姐妹均在中國大陸，所謂
      二位兄長係基於何法律關係存在無從得知，惟94年10月30
      日代筆遺囑第三條內容既係趙福明親口說出，自難認非趙
      福明之真意。另被上訴人復辯稱上開證人並非專業醫師，
      如何判斷趙福明立遺囑時精神狀態很好云云，惟查上開證
      人盧天祥、廖林良玉、彭菊妹均僅事實上描述趙福明能說
      話表達，意識清醒等情，並無判定趙福明非癡呆或非失智
      ，是被上訴人此部分辯詞，容有誤會，亦不足採。
    4.綜上，上訴人備位主張確認趙福明於94年10月30日所立之
      代筆遺囑為真正，即有理由。
  (五)綜上所述，上訴人先位訴請確認系爭95年7月1日之遺囑真正
    為無理由，應予駁回。備位請求確認系爭94年10月30日之遺
    囑為真正，為有理由，應予准許。原審就先位之訴部分為上
    訴人敗訴之判決，並無不合。上訴意旨指摘原判決不當，求
    予廢棄改判，為無理由，應予駁回。而先位請求無理由，經
    本院審酌備位請求，認追加之備位之訴部分，為有理由，爰
    判決如主文第2項所示。
  (六)又本件事證已臻明確，兩造其餘之攻擊或防禦方法及證據，
    經本院斟酌後，認為不足以影響本判決之結果，自無逐一詳
    予論駁之必要，併此敘明。
六、據上論結，本件上訴為無理由，追加備位之訴為有理由，依
    民事訴訟法第449條第1項、第450條、第78條，判決如主文
    。
中    華    民    國    99    年    12    月    14    日
                    民事第五庭
                        審判長法  官  李錦美
                              法  官  陳博享
                              法  官  黃雯惠
正本係照原本作成。
如不服本判決，應於收受送達後20日內向本院提出上訴書狀，其
未表明上訴理由者，應於提出上訴後20日內向本院補提理由書狀
（均須按他造當事人之人數附繕本）上訴時應提出委任律師或具
有律師資格之人之委任狀；委任有律師資格者，另應附具律師資
格證書及釋明委任人與受任人有民事訴訟法第466條之1第1項但
書或第2項（詳附註）所定關係之釋明文書影本。如委任律師提
起上訴者，應一併繳納上訴審裁判費。
中    華    民    國    99    年    12    月    14    日
                              書記官  秦慧榮
附註：
民事訴訟法第466條之1（第1項、第2項）：
對於第二審判決上訴，上訴人應委任律師為訴訟代理人。但上訴
人或其他法定代理人具有律師資格者，不在此限。
上訴人之配偶、三親等內之血親、二親等內之姻親，或上訴人為
法人、中央或地方機關時，其所屬專任人員具有律師資格並經法
院認為適當者，亦得為第三審訴訟代理人。

司法院資訊處製作；財團法人民間司法改革基金會備份。
